【裁判字號】    88,上,1302
【裁判日期】    890419
【裁判案由】    返還土地等
【裁判全文】
臺灣高等法院民事判決                            八十八年度上字第一三○二號
    上  訴  人  甲○○
                乙○○
    共      同
    訴訟代理人  蔡鴻斌律師
                柏有為律師
    被 上訴 人  高萬鍾
                即祭祀公業高同記之管理人  住台北市○○○路○段三○一號
    訴訟代理人  張世興律師
右當事人間請求返還土地等事件，上訴人對於中華民國八十八年七月二十三日臺灣臺
北地方法院八十七年度訴字第三一五號第一審判決，提起上訴，本院判決如左：
      主      文
原判決第一項、第二項、第三項部分及上開部分假執行之宣告暨訴訟費用之裁判，均
廢棄。
右廢棄部分，被上訴人在第一審之訴及假執行之聲請均駁回。
第一、二審訴訟費用由被上訴人負擔。
      事      實
甲、上訴人方面：
一、聲明：如主文所示。
二、陳述：除與原審判決所載者相同，予以引用外，補稱：
 (一) 訴外人陳光嬰與妻陳卓妹共育有長男陳榮辛、次男陳榮貴、三男陳金塗、四男陳
    榮福、五男甲○○、長女曾陳招治、次女連陳花，有日據時代戶籍謄本為憑，而
    陳卓妹、陳榮貴、陳金塗皆在陳光嬰過世前死亡；均無繼承權，陳榮貴、陳金塗
    復無直系血親卑親屬，不生代位繼承之問題。另連陳花於大正十三年十二月二十
    五日雖以「媳婦仔」之身份入戶連田家中，然其父母欄之記載仍為其本生父母陳
    光嬰及陳卓氏妹，昭和十七年六月十日與連田之子連日清結婚後，將「仔」字刪
    除而成為媳婦，足見連陳花戶籍謄本中所謂「養子緣組除戶」之記載，僅係將連
    陳花送往連家作媳婦仔而非出養，故連陳花仍為陳光嬰之女，得為陳光嬰之繼承
    人。故陳光嬰之遺產應由上訴人甲○○與訴外人陳榮辛、陳榮福、陳招治與連陳
    花共同繼承。又曾陳招治已死亡，其亦無直系血親卑親屬，依民法第一千一百三
    十八條規定，其繼承人為其配偶曾來福與其兄弟姐妹陳榮辛、陳榮福、甲○○、
    連陳花；而曾來福於六十三年八月二十五日死亡，其權利義務由其直系血親卑親
    屬曾明昌、曾明騰、曾明祥（因年代久遠，僅以曾來福除戶戶籍謄本所載資料為
    據）繼承。準此，陳光嬰之繼承人應為上訴人甲○○，訴外人陳榮辛，陳榮福、
    連陳花、曾明昌、曾明騰、曾明祥。本件被上訴人委託張世興律師向甲○○、陳
    榮辛、陳榮福等個別催告租金及依法終止租約，既均未通知其他繼承人，自難謂
    為已生終止租約之效力。
 (二) 按租用基地建築房屋之承租人積欠租金以擔保現金抵償外達兩年以上時，出租人
    固得依土地法第一百零三條規定收回房屋，惟仍應依民法第四百四十條第一項規
    定，對於支付租金遲延之承租人訂相當期限催告其支付，承租人於期限內不為支
    付者，始得終止租賃契約（最高法院四十二年臺上字第一一八六號判例參照）。
    次按終止權之行使，依民法第二百六十三條準用同法第二百五十八條之規定，應
    向他方當事人以意思表示為之，契約當事人之一方有數人者，該意思表示，應由
    其全體或向其全體為之，此為終止權行使之不可分性。又租賃權亦為財產權一種
    ，應由全體繼承人共同繼承而為公同共有，出租人如欲終止租約，亦應向全體繼
    承人為之，始生終止租約之效力。被上訴人自認系爭土地之租賃契約認存在於被
    上訴人及訴外人陳光嬰之間，惟陳光嬰既已於六十一年一月十八日死亡，依前揭
    說明，系爭租賃權應由陳光嬰之全體繼承人即甲○○、陳榮辛、陳榮福、連陳花
    共同繼承而為公同共有，上訴人如欲終止租約，其催繳租金及終止租約之意思表
    示應向全體繼承人為之方屬有效。被上訴人雖依原審原證七、九、十、十一、十
    三號之函件，主張其已合法催告上訴人付租，因上訴人未付租而合法終止云云。
    惟查上開七、九、十號之催告之意思表示既未合法送達全體繼承人而未生效，被
    上訴人本不得行使終止權。退步言之，縱認其已完成合法催告，惟被上訴人委託
    張世興律師以（八八）興字第四六四號函僅對上訴人甲○○及訴外人陳榮辛、陳
    榮福主張終止租約而未及另一繼承人連陳花，尚難謂為已生終止租約之效力。
 (三) 訴外人陳光嬰於四十二年間承租系爭土地後即於系爭土地上建屋，門牌號碼為台
    北市○○街二九八號，嗣後後分為三戶，門牌號碼增編二九六之一、二九六之二
    號，惟仍以台北市○○街二九八號為代表繳付租金，被上訴人亦以此為據出具租
    金收據，又因當時土地測量較不精確，故兩造並未實際測量以確知正確之界址，
    故確實之租賃範圍為何。故系爭租賃標的之範圍自應依當時客觀事實為判斷。尤
    其租地建屋並不以建築物佔有之土地為限，尚包括前後通道等建物利用之必要範
    圍，本件台北市○○街二九六之一等三建物與鄰近後巷、邊巷人行道之總面積為
    六四．四坪，佐以測量技術之誤差，足認系爭租賃標的即為門牌號碼台北市○○
    街二九六之一、二九六之二及二九八號坐落之基地及其鄰巷；另五一一之二號土
    地部分，依被上訴人於原審所稱「．．．只賣五一一之二號土地是因為甲○○在
    土地上蓋違建．．．．」之記載可知，門牌號碼台北市○○街三００號建物係上
    訴人於六十五年開始搭建，而與訴外人陳光嬰承租之土地無關。
 (四) 不定期基地租賃契約為不要式契約，不以訂立書面為必要，依契約自由原則，租
    賃契約雙方對租賃標的、面積亦非不得合意變更。被上訴人曾於四十二年間將系
    爭土地出租於上訴人之父陳光嬰建屋，當時因附近土地多屬被上訴人所有，土地
    測量較不精確，並未確知正確之界址與面積，故四十四年之租金收據僅粗略計載
    「但是六張梨高同記所有土地約三十餘坪」，嗣後該屋經改建，且由繼承人共同
    繼承並分為三戶。經被上訴人重新測量該建築物及前後通道等利用之必要範圍後
    ，發現三戶使用面積達六四．八四一坪，雙方遂合意改以六四．八四一坪為租賃
    面積，並據以計算六十二、六十四、六十五年三年之租金，此乃前後租金收據面
    積記載並不相同之因。上訴人僅以目前基地占用面積為租賃面積，主張六十四、
    六十五兩年收據內土地面積六四．八四一坪之記載有誤，顯屬誤會。蓋因測量技
    術與地籍登記與時俱進，後期之記載自較從前之記載精確，尤其六十三年一月十
    三日被上訴人收取六十二年地租時，依收據上「收取一千五百零四元四角，米二
    百五十九點三七台斤，一台斤五．八元」之記載，參照原租賃條件一坪一年租金
    四台斤加以計算，租賃面積亦達六四．八四坪（２５９．３７÷４＝６４．８４
    坪），足見六十二年以後租賃面積確實為六四．八四一坪無疑。故縱令四十年代
    兩造之土地租賃面積僅三十餘坪，惟雙方既已於六十二年之前合意變更租賃面積
    為六四．八四一坪，即應視為契約之變更。
 (五) 被上訴人於原審自承其自五十二年起即擔任祭祀公業管理人起，公業所有土地租
    金均由管理人親自或派人去收，每年都會去收租，收租前並不事先通知，如未遇
    到承租人，則會再隔三、四天再去收取，直到收到為止。．．．但因收租金以白
    米計算，在六十餘年間已不足繳納地價稅．．．，我們即未再去收租．．．，陳
    光嬰也曾自行到公業繳納，若承租戶未來繳納，我們都會去收取，甲○○未曾到
    公業繳租過，都是公業派人去收等語，可知本件租金之收取確屬往取債務，至於
    陳光嬰曾自行到公業繳租之情事，上訴人予以否認，被上訴人應舉證以實其說。
 (六) 被上訴人委託律師之數次發函不生租金催告及終止租約之效力。
 按民法第四百四十條第一項所謂催告承租人支付遲延租金者，係指出租人於承認租
    賃契約有效存在之情形下，對於租金遲付之承租人所為催繳租金之意思通知，本
    件被上訴人本應以每年每坪白米四台斤即每年二百五十九．三六四斤白米（６４
    ．８４１×４＝２５９．３６４）計算近五年之租金，待上訴人拒不繳納時，始
    得依法終止租約。惟被上訴人委託律師函意旨以觀，上訴人明知租約存在及租金
    之計算方式卻一再否認出租之事實，並進而請求上訴人給付新台幣（下同）七百
    二十餘萬元之鉅額損害賠償金或不當得利，當不生催告租金之效力。退步言之，
    縱令前揭函件隱含有催繳租金之意思通知在內，惟系爭土地之租金僅每年二五九
    ．三六四台斤之白米，折算現金不過數千元，被上訴人明知租約存在，卻否認租
    賃關係，要求上訴人提出「書面契約」及「付租憑證」，甚至請求七百二十餘萬
    元，其權利之行使亦違誠實信用，不生催告之效力。
 (七) 被上訴人又主張原「承租人」陳光嬰已將該三間房屋之所有權分別讓與上訴人甲
    ○○、陳榮辛、陳榮福，故租賃關係應「分別」存在於被上訴人與上訴人甲○○
    及陳榮辛、陳榮福間，惟與其之前主張前後矛盾，實不足取；況系爭土地上之房
    屋乃違章建築，不得辦理所有權移轉之登記，陳光嬰僅能讓與「事實上之處分權
    」，與最高法院四十八年台上字第二二七號判例所指租地建屋之承租人將房屋「
    所有權」讓與第三人之情形有間，自不得比附爰引前開判例。
三、證據：除援用原審之立證方法外，補提戶籍謄本五份、繼承系統表二份、複丈成
    果圖及面積測量圖、法務部七十年八月十五日法七十律一０三０八號及同年十二
    月二日法七十律一四五八七號函、司法行政部六十二年七月二十五日台六二函民
    決字第０七六八二號函、臺灣高等法院八十八年度上字第七十六號判決、臺灣台
    北地方法院八十八年度存字第四三二五號提存書各一份（均影本）為證。
乙、被上訴人方面：
一、聲明：(一)上訴駁回。(二)第二審訴訟費用由上訴人負擔。
二、陳述：除與原審判決所載者相同，予以引用外，補稱：
 (一) 按租金之債，除法律另有規定或契約另有訂定外，其清償地應於債權人之住所地
    為之，民法第三百十四條規定甚明。本件兩造間之租賃關係，既無法律規定、亦
    無契約約定為往取債務，上訴人自不得主張因被上訴人未派員前去收租，其等即
    無欠租。雖被上訴人曾於原審陳稱：「．．．從我擔任祭祀公業管理人起均有繳
    納租金，大部分是公業派人去收取，但陳光嬰亦曾自行到公業來繳納，若承租戶
    未來繳納，我們都會去收取．．」等語，亦無足以認定兩造有往取債務之合意。
 (二) 按依民法第四百三十九條規定，承租人應依約定日期支付租金，如租金分期支付
    者，於每期屆滿時支付之；又以年為期間者，依民法第一百二十一條規定，以期
    間末日之終止為期間之終止。查，上訴人自認本件租金應每年繳納，然其積欠租
    金達二十餘年，被上訴人自八十三年四月間起，屢次限期催告其給付租金，上訴
    人均不為支付，是被上訴人依法終止租約，並無違誤。
 (三) 按自認之撤銷，除別有規定外，以自認人能證明與事實不符，且係出於錯誤而自
    認者，始得為之，民事訴訟法第二百七十九條第三項定有明文。依上訴人於原審
    之陳述，可知其對系爭土地租用情況知之甚詳，且系爭五一０號土地與五一一之
    二、五一一之三號土地間，尚有五一二號土地，被上訴人自不可能出租五一０號
    土地，上訴人於原審亦自認其父親陳光嬰僅承租五一一之三號土地，並不包括五
    一０號土地，今上訴人於敗訴後推翻前詞，主張其自認錯誤擬予撤銷，揆諸前揭
    事證，顯無理由。
 (四) 依上訴人提出之四十四年之收據所載，高同記祭祀公業僅將系爭五一一之三號土
    地內約三十餘坪出租予訴外人陳光嬰，陳光嬰嗣後將系爭土地上之房屋隔成三間
    讓與上訴人及其二位兄長即訴外人陳榮辛、陳榮福，門牌號碼分別為台北市○○
    街二九六之二、二九六之一及二九八號，該三間房屋使用系爭五一一之三號土地
    面積分別為四七、三七及四五平方公尺，合計一二九平方公尺即約三十九坪。而
    五一一之三號、五一一之二號土地均自五一一號土地分割而來，五一一之三地號
    使用位置之土地由陳光嬰承租，五一一之二地號使用位置之土地由上訴人單獨承
    租嗣後再買受。又前述三間房屋使用五一０號土地面積分別為三、九、九平方公
    尺，合計二十一平方公尺，約六．三五坪，若與使用五一一之三號土地面積三十
    九坪合計，則為四十五．三五坪，與上訴人所提之上開收據所載面積不符，是系
    爭五一０地號土地應不在承租範圍內。至被上訴人另提之六十四、六十五年收據
    上載土地面積六四．八四一四坪，顯有錯誤。蓋如前所述，三間房屋使用系爭五
    一一之三號土地僅有三十九坪，縱加上使用五一０號土地之六．三五坪，亦僅有
    四十五．三五坪，與六四．八四一四坪相差約二十坪，足見該記載顯然有誤。
 (五) 「租地建屋之契約如無相反之特約，自可推定出租人於立約時，即已同意租賃權
    得隨房屋而為移轉，故承租人將房屋所有權讓與第三人時，應認其對於基地出租
    人有租賃關係之存在」最高法院四十八年台上字第二二七號著有判例。本件係原
    承租人陳光嬰於承租之土地上蓋屋，嗣後隔成三間房屋，而將三開房屋所有權讓
    與上訴人及其二位兄弟陳榮辛、陳榮福，揆諸前開判例意旨，租賃關係應分別存
    在於祭祀公業高同記與上訴人、陳榮辛、陳榮福之間。
 (六) 上訴人自認自六十六年至今皆未再繳付租金長達二十餘年，其未繳租金之時間已
    達二年以上，被上訴人分別於八十三年四月二十二日、五月五日、五月二十六日
    一再限期催告上訴人及其二位兄弟陳榮辛、陳榮福給付租金（即使用土地之代價
    ），均不獲置理，被上訴人依法行使終止權，於法並無不合
 (七) 高同記祭祀公業於被上訴人接任前之管理人有六、七人，自五十二間由訴外人高
    錦隆、高奇楠、高淵源及被上訴人共同擔任管理人，究何人與陳光嬰洽談承租系
    爭公業土地事宜，洽談內容如何，實際租金金額多少，被上訴人無從知悉。至陳
    光嬰等承租人嗣後如何處分或處理其房屋，被上訴人亦無所知。八十二、三年間
    ，被上訴人為清理祭祀公業土地，因不詳實際佔用人之占用權源，當然以損害賠
    償金或不當得利為名，但實質仍係請求占用者給付使用土地之代價，如有合法使
    用權源者，並請其提出合法證明或憑證，惟上訴人僅宣稱有租賃關係，卻拒不提
    出任憑證，且始終不給付租金，被上訴人終止租約請求返還土地，依民法第四百
    四十條規定、最高法院三十九年台上字第五五四號、四十一年台上字第四九○號
    、六十六年台上字第一二四號判例所示，自無不合。
 (八) 上訴人在原審主張陳光嬰之繼承人僅有其三兄弟三人，上訴人之兄弟陳榮福於另
    案亦係如此主張，今又主張陳光嬰之繼承人除其三兄弟外，尚包括其他人，顯見
    其主張與事實不符，洵不足採。
三、證據：除援用原審之立證方法外，提出上訴人之財產調查清單、租金收據各一份
    、土地登記謄本六份、建物登記謄本四份、土地複丈成果圖（以上均影本）三份
    為證。
      理      由
一、被上訴人起訴主張：被上訴人為祭祀公業高同記之管理人，坐落台北市○○區○
    ○段四小段五一○、五一一之三號土地係祭祀公業高同記所有，詎上訴人無合法
    權源，占用如原判決附圖所示編號Ａ部分面積共四十七平方公尺、Ｂ部分面積三
    平方公尺，合計五十平方公尺，搭蓋地上物（門牌號碼：台北市○○街二九六之
    二號）予以占用，屢經被上訴人多次催討，上訴人拒不返還，爰依民法第七百六
    十七條、第一百七十九條、第一百八十四條規定，求為命(一)上訴人自系爭土地遷
    出。(二)上訴人甲○○應拆除地上物後將土地返還被上訴人。(三)上訴人應連帶給付
    被上訴人三十九萬六千元及自八十六年七月一日起至清償日止按年息百分之五計
    算之利息；並自八十六年七月一日起至返還上開土地之日止，按月連帶給付九千
    六百元之判決（原審判命上訴人應自系爭房屋遷出，上訴人甲○○應將上開地上
    物拆除，將土地返還被上訴人；上訴人應連帶給付被上訴人二萬八千一百八十六
    元，及其中二萬三千七百六十元部分自八十六年七月一日起至清償日止按年息百
    分之五計算之利息；並自八十八年二月二十五日起至返還系爭土地之日止，按月
    連帶給付被上訴人九千六百元，並駁回被上訴人其餘之訴，被上訴人就其敗訴部
    分未聲明上訴，該部分業已確定）。
二、上訴人則以：系爭土地係祭祀公業高同記之管理人於四十二年間出租予上訴人之
    父親陳光嬰，屬未定期限之租賃契約，所有租金則由祭祀公業派員至上訴人處所
    收取，上訴人之父在承租之系爭土地上興建房舍（門牌號碼：台北市○○街二九
    八號），嗣後將上開房屋分為三間（門牌號碼增加為：台北市○○街二九八號、
    二九六之一、二九六之二號），分由上訴人三兄弟取得，上訴人之父親去逝後，
    系爭土地之租賃關係依法應由陳光嬰之繼承人繼承，則上訴人乃具有承租人之身
    份，並非無權佔用。祭祀公業每年均派人收取地租，至六十五年以後該祭祀公業
    即未再派人收取。又系爭租賃契約之租金係往取債務，應由祭祀公業派員向上訴
    人收取，然祭祀公業並未派員向上訴人收取租金，故上訴人未依契約給付租金，
    係不可歸責於上訴人，被上訴人自不得以上訴人積欠租金為由終止租約。再，承
    租人積欠租金未繳，出租人需限期催告繳納而未繳納者，出租人始得終止租約，
    上開催繳租金與終止租約之意思表示，於承租人有數人時，應向全體為意思表示
    ，始得發生法律上之效果。本件被上訴人所為催繳租金與終止租約之意思表示，
    並未向陳光嬰之全體繼承人為之，依法不生效力，則被上訴人所為終止租約於法
    無據等語，資為抗辯。
三、上訴人主張其係祭祀公業高同記之管理人，坐落台北市○○區○○段四小段五一
    ○號、五一一之三號土地係祭祀公業高同記所有，其中如原判決附圖所示編號Ａ
    部分面積四十七平方公尺、Ｂ部分面積三平方公尺，合計五十平方公尺部分之系
    爭土地之地上建物現由上訴人居住使用之事實，業據其提出土地登記謄本為證（
    見原審卷第九一至九四頁），並為被上訴人所不爭執，且經原審勘驗現場囑託台
    北市大安地政事務所測量，有勘驗筆錄及複丈成果圖在卷可稽（見原審卷第四五
    頁、第五十、第五一頁），自堪信為真實。
四、被上訴人依民法第七百六十七條、第一百七十九條、第一百八十四條規定，訴請
    上訴人拆屋還地與給付不當得利、損害賠償等，上訴人否認無權占有，並以前揭
    情詞置辯。經查：
 (一) 上訴人主張其父陳光嬰於四十二年向祭祀公業高同記承租系爭土地興建門牌號碼
    為台北市○○街二九八號房屋，租賃期限為不定期，並支付租金；陳光嬰嗣後將
    二九八號房屋分為三間，門牌號碼則增編為台北市○○街二九八號、二九六之一
    號、二九六之二號，並將上開三間房屋分配予上訴人三兄弟等情，業據其提出地
    租收據七份、門牌證明書二份為證（見原審卷第二三至二九頁、第六四、六五頁
    ），被上訴人亦自認上開收據之真正，另對於門牌號碼為台北市○○街二九八號
    、二九六之一號、二九六之二號等三間房屋由上訴人及其兄弟居住使用等事實不
    爭執，並稱係高木村（按應為高東村之誤）代表公業收租（見原審卷第一八八頁
    ）。經核四十四年十一月十九日之收據載明「茲收到新台幣六百元，是六張梨高
    同記所有土地約三十餘坪出租租金（即自四十二年一月起至四十六年一月止四個
    年份租額，此致陳光嬰先生，收到人祭祀公業高同記代表人高東村」；五十九年
    十二月二十一日、六十三年一月十三日之地租收據，載明「陳光嬰台照，祭祀公
    業高同記收款人高錦隆」，而六十四年十月十二日及六十五年十月二十四日之地
    租據收據，則更詳實記載：「新台幣貳仟捌佰伍拾元壹角正係民國六十四年全
    期土地租金，土地座落：台北市○○街298號，土地面積：64.8414坪，計算方法
    ：每坪白米四台斤，每斤11.00 元計算。陳光嬰先生台照。祭祀公業高同記經手
    人：高錦隆。」、「新台幣貳仟捌佰伍拾元壹角正係民國六十五年全期土地租
    金，土地座落：台北市○○街298號，土地面積：64.8414坪，計算方法：每坪白
    米四台斤，每斤11.0元計算。右填款項照數收訖無訛此據陳光嬰先生台照。祭祀
    公業高同記經手人：高錦隆」，與上訴人所稱情節相符，該地租收據就繳款人、
    收款人、租賃土地所在、租金款項計算方式等記載詳確，且蓋有高東村、高錦隆
    之印文，六十五年十月二十四日之地租收據更有上訴人高萬鍾之印文。
    足見上訴人主張其父陳光嬰向祭祀公業高同記承租系爭土地建屋，且租賃面積以
    二九八號房屋之基地為範圍之事實，應非子虛。雖上訴人於原審陳稱其未佔用五
    一○號土地，然其一再陳稱租賃之土地係以二九八號房屋之基地為範圍，且土地
    之界址茍非經測量，任何人均無法憑目測而判斷，上訴人上開陳述僅否認有佔用
    五一○號土地之事實，並非自認就該土地無租賃關係，被上訴人以上訴人之上開
    陳述而推斷上訴人係自認就該土地無租賃關係，自無足取。至四十四年十一月十
    九日之收據雖載明租賃範圍僅約三十餘坪出租，然六十四年十月十二日及六十五
    年十月二十四日之收據則記載租賃範圍為台北市○○街二九八號，土地面積：六
    四．八四一四坪，從而兩造自六十四年後之租賃面積確實為六四．八四一坪無疑
    。故縱令四十二年間兩造之土地租賃面積僅三十餘坪，惟雙方既已合意變更租賃
    面積為六四．八四一四坪，依法亦無不可，上訴人主張其租賃範圍為六四．八四
    一四坪，足堪採信。
 (二) 按公同共有物之處分及其他之權利行使，應得公同共有人全體之同意，民法第八
    百二十八條第二項後段定有明文。祭祀公業之財產為派下員全體公同共有，管理
    人對公同共有之不動產出租或設定地上權，應視為行使其他權利之一種，而公同
    共有不動產之出租係管理行為，祭祀公業不動產出租應由管理人代表訂約。故祭
    祀公業之不動產出租，應經該祭祀公業派下員大會之決議，並由管理人負責執行
    ，因此，有關租賃契約書之簽訂及嗣後租金或租谷之收取，當然均由管理人負責
    辦理。又祭祀公業之管理人有多數時，因管理之性質上，各該管理人均有全部之
    權限。查被上訴人之父陳光嬰使用系爭土地二十餘年，上訴人既未曾為反對之意
    思表示，並由管理人親自或派人前往收取租金，參諸該祭祀公業就台北市○○街
    地段大量出租土地予他人使用，此有被上訴人所提律師函附表在卷可按（見原審
    卷第一二六頁），迄今未曾聽聞亦未見被上訴人主張有何派下員就公業土地之出
    租為異議，堪認祭祀公業高同記派下員確有授權管理人為出租公業財產及收取租
    金或租谷之行為，則兩造間之租賃契約應合法有效。
 (三) 按繼承人自繼承開始時，承受被繼承人財產上之一切權利、義務，民法第一千一
    百四十八條前段定有明文。查，系爭土地租賃契約原存在於上訴人及被上訴人之
    父陳光嬰之間，而陳光嬰已於六十一年一月十八日死亡，其妻陳卓妹、次男陳榮
    貴、三男陳金塗皆在陳光嬰過世前死亡，陳榮貴、陳金塗復無直系血親卑親屬，
    故對於陳光嬰無繼承權，而陳光嬰尚有長男陳榮辛、四男陳榮福、五男甲○○、
    長女曾陳招治、次女連陳花。故陳光嬰之遺產應由上訴人甲○○與訴外人陳榮辛
    、陳榮福、陳招治與連陳花共同繼承。又曾陳招治已死亡，其已婚但無直系血親
    卑親屬，依民法第一千一百三十八條規定，其繼承人為其配偶曾來福與其兄弟姐
    妹陳榮辛、陳榮福、甲○○、連陳花；而曾來福於六十三年八月二十五日死亡，
    其權利義務由其直系血親卑親屬曾明昌、曾明騰、曾明祥繼承，此情業經上訴人
    提出戶籍登記簿謄本五份、繼承系統表二份在卷足憑（見本院卷第九二至一○五
    頁、第一一八頁），是陳光嬰之繼承人應為上訴人甲○○，訴外人陳榮辛，陳榮
    福、連陳花、曾明昌、曾明騰、曾明祥。查，重男輕女乃我國民情風俗之特色，
    ，一般均認為女子出嫁後為夫家之人，故不將娘家之財產分配予由出嫁之女兒，
    早期尤甚，陳光嬰將遺留之三間房屋分由三個兒子居住，其女陳招治與連陳花未
    分配與當時之習俗相吻合，理所當然，然尚不得因此即謂陳招治與連陳花對於陳
    光嬰之財產無繼承權，故上訴人雖於原審陳述「陳光嬰將遺留之三間房屋分由三
    個兒子繼承」等語，僅屬陳述事實，非謂陳招治與連陳花對於陳光嬰之財產有拋
    棄繼承權之情形，被上訴人辯稱上訴人於原審已陳述陳光嬰將遺留之三間房屋分
    由三個兒子繼承，故陳招治與連陳花對於陳光嬰之財產無繼承權云云，自非可採
    。而系爭土地租賃權為財產權之一種，自應由陳光嬰之全體繼承人共同繼承，自
    毋庸疑。
 (四) 按租用建築房屋之基地，承租人積欠租金額，除以擔保現金抵償外，達二年以上
    時，出租人得為收回，土地法第一百零三條第四款固有明文；惟建築房屋基地之
    出租人，以承租人積欠租金額達二年以上為原因，終止租賃契約，仍應依民法第
    四百四十條第一項規定，定相當期限催告承租人支付租金，必承租人於其期限內
    不為支付者，始得終止租賃契約，非謂一有承租人欠租達二年以上之事實，出租
    人即得隨時終止租賃契約，最高法院六十八年度台上字第七七七號亦著有判例足
    參。本件被上訴人主張上訴人積欠租金額達二年以上，業據上訴人自認僅付租至
    六十五年，堪認為真，上訴人依法固得終止租約收回土地，惟其於終止租約前，
    仍應踐行定期催告承租人支付租金之程序。上訴人主張其曾函催陳光嬰之全體繼
    承人限期給付租金，並以原審證七（原審卷第一一四頁之八十三年四月二十二日
    興字第０二０號信函）、十二（原審卷第一九○頁筆錄影本）、十三（原審卷
    第一九七至二○七頁之八十三年五月二十四日興字第０五二號信函，八十三年
    五月二十六日興字第０五四、０五五號信函，八十三年六月四日以興字第○
    五九、０六○、○六一號信函為證（見本院卷第六六頁背面）。惟查，八十三年
    四月二十二日興字第０二０號信函係以上訴人使用之門牌號碼台北市○○街二
    九六之二號房屋無權占有祭祀公業高同記所有之土地，限期五日內「給付損害賠
    償金（或不當得利）本金共計七百二十三萬六千元；原審證十二係本院審理上訴
    人之兄陳榮福另案八十八年度上字第七十六號案件支筆錄影本，並無催告之文字
    ；至八十三年五月二十四日興字第０五二號信函之受文者為上訴人之兄陳榮福
    ，該函係以陳榮福使用之門牌號碼台北市○○街二九六之二號房屋無權占有祭祀
    公業高同記所有之土地，雖藉詞有租約，卻無法提出租約及付租憑證，再限期五
    日內「給付損害賠償金或不當得利（租金亦同）本金共計七百二十三萬六千元」
    ；八十三年五月二十六日興字第０五四號信函係以上訴人及陳正楠為門牌號碼
    台北市○○街二九六之二號房屋之占有人，並佔用祭祀公業高同記所有之土地，
    雖藉詞有租約，卻無法提出租約及付租憑證，再限期五日內「給付損害賠償金或
    不當得利（租金亦同）本金共計七百二十三萬六千元」；八十三年五月二十六日
    興字第０五五號信函係以陳榮辛、張榮義使用之門牌號碼台北市○○街二九六
    之一號房屋無權占有祭祀公業高同記所有之土地，雖藉詞有租約，卻無法提出租
    約及付租憑證，再限期五日內「給付損害賠償金或不當得利（租金亦同）本金共
    計七百二十三萬六千元」；八十三年六月四日以興字第○五九號信函係要求陳
    榮辛、張榮義拆屋（台北市○○街二九六之一號）還地，並言明「若有租賃契約
    ，亦於函到時一併終止；八十三年六月四日以興字第○六○號信函係要求上訴
    人與陳正楠拆屋（台北市○○街二九六之二號）還地，並言明「若有租賃契約，
    亦於函到時一併終止；八十三年六月四日以興字第○六一號信函係要求陳榮福
    拆屋（台北市○○街二九八號）還地，並言明「若有租賃契約，亦於函到時一併
    終止。上開函件均係以上訴人及訴外人陳榮辛、張榮義、陳正楠、張榮福等使用
    之房屋無權占有祭祀公業高同記之土地，要求給付損害賠償金或不當得利，並非
    以彼等積欠何時之租金未依約給付，而限期催告給付租金，自非合法之催告。此
    外，對於陳光嬰之其他繼承人則未催告或終止契約，上訴人縱有積欠租金額達二
    年以上之情形，上訴人顯未為合法之限期催告租金程序，自不得逕為終止租約之
    意思表示。所為租約之終止亦非合法，系爭土地之租賃關係仍有效存在。
五、綜上所述，系爭土地租約既未合法終止，則上訴人占用系爭土地，即因土地租賃
    契約之存在而有合法使用之權源，自非因故意或過失，不法侵害被上訴人之權利
    ，亦非無法律上之原因而受利益，致被上訴人受損害。從而上訴人本於所有物返
    還請求權、侵權行為及不當得利之法律關係，請求被上訴人遷出、拆除地上物，
    將系爭土地返還，及給付五年內相當於租金之不當得利及損害金，即非正當，不
    應准許。原審察未及此而為上訴人部份敗訴部分勝訴之判決，就上訴人敗訴部分
    即有未洽，上訴意旨指摘原判決不當，求予廢棄改判，非無理由，爰由本院予以
    廢棄，並駁回被上訴人在第一審之訴及假執行之聲請。
六、本件是正已明，兩造其餘攻擊防禦方法，無礙本件判決結果，故不予一一論述，
    併此敘明。
七、據上論結，本件上訴為有理由，依民事訴訟法第四百五十條、第七十八條，判決
    如主文。
中      華      民      國    八十九    年      四     月      十九     日
                                民事第九庭
                                    審判長法  官  吳  謙  仁
                                          法  官  蘇  瑞  華
                                          法  官  姜  素  娥
右正本係照原本作成。
如不服本判決，應於收受送達後二十日內向本院提出上訴書狀，其未表明上訴理由者
，並應於提出上訴後二十日內向本院補提理由書狀（均須按他造當事人之人數附繕本
），上訴時應提出委任律師或具有律師資格之人之委任狀，委任有律師資格者，另應
附具律師及格證書及釋明委任人與受任人有民事訴訟法第四百六十六條之一第一項但
書或第二項（詳附註）所定關係之釋明文書影本。
中      華      民      國    八十九    年      四      月    二十一    日
                                          書記官  黃  美  玉
附錄：
民事訴訟法第四百六十六條之一：
對於第二審判決上訴，上訴人應委任律師為訴訟代理人，但上訴人或其法定代理人具
有律師資格者，不在此限。
上訴人之配偶、三親等內之血親、二親等內之姻親，或上訴人為法人、中央或地方機
關時，其所屬專任人員具有律師資格其經法院認為適當者，亦得為第三審訴訟代理人
。
第一項但書及第二項情形，應於提起上訴或委任釋明之。
上訴人未依第一項、第二項規定委任訴訟代理人，或雖依第二項委任，法院認為不適
當者，第二審法院應定其先命補正。逾期未補正亦未依第四百六十六條之二為聲請者
，第二審法院應以上訴不合法裁定駁回之。


司法院資訊處製作；財團法人民間司法改革基金會備份。
